【裁判字號】    95,訴,3714
【裁判日期】    970425
【裁判案由】    返還所有權狀
【裁判全文】
臺灣高雄地方法院民事判決              95年度訴字第3714號
原      告  甲○○原名孔仲禮.
訴訟代理人  吳賢明律師
            黃淑芬律師
            王進勝律師
被      告  丙○○
訴訟代理人  盧俊誠律師
復  代理人  蔡建賢律師
            方春意律師
上列當事人間請求返還所有權狀事件，本院於民國97年4 月11日
言詞辯論終結，判決如下：
    主      文
被告應將如附表所示之所有權狀各一件返還原告。
訴訟費用由被告負擔。
本判決於原告以新臺幣伍拾伍萬元為被告供擔保後，得假執行；
但被告以新臺幣壹佰陸拾伍萬元為原告預供擔保後，得免為假執
行。
    事實及理由
一、原告起訴主張：原告於民國95年初，與訴外人乙○○約定合
    資應買如附表編號1 標示欄所示土地，及其上如附表編號2
    標示欄所示之房屋（下稱系爭房地），嗣乙○○以新臺幣（
    下同）304 萬元標得系爭房地，原告乃依約於95年2 月24日
    央請訴外人即其妻丁○○代為匯款一半價款152 萬元及代書
    費、規費等費用共計157 萬元予乙○○。後乙○○以缺乏資
    金為由，向原告表示願以總價357 萬元為價，由原告承受系
    爭房地，原告應允後，即於同年3 月6 日，自丁○○帳戶提
    領50萬元交予乙○○，並陸續委託丁○○於同年月20日、同
    年4 月11日匯款100 萬元、50萬元予乙○○，是原告已依約
    付清系爭房地之價金、代書費及乙○○整修房屋之費用。原
    告與乙○○共同委託被告辦理系爭房地所有權移轉登記事宜
    ，而被告亦已辦妥上開事宜，且代理原告領得系爭房地所有
    權狀，詎被告竟拒將系爭房地之所有權狀交付原告，爰依民
    法第541 條第1 項規定，請求被告交付系爭房地所有權狀等
    語。並聲明：(一)被告應將原告所有系爭房地之所有權狀各1
    紙返還原告；(二)願供擔保請准宣告假執行。
二、被告則以：系爭房地係由被告與乙○○合資，於95年1 月23
    日以乙○○名義向本院執行處應買，被告出資2,432,000 元
    。嗣被告與乙○○於95年4 月3 日，再以400 萬元價格出售
    系爭房地予原告，並委由被告辦理系爭房地所有權移轉登記
    事宜。原告除已支付60萬元價金外，餘340 萬元價金，約定
    先由乙○○將系爭房地之所有權移轉登記予原告，再由原告
    持以向新竹國際商業銀行（下稱新竹商銀）設定抵押以為貸
    款。原告明知系爭房地係由被告與乙○○合資購買，乃將系
    爭房地之所有權狀交予被告，由被告配合原告向新竹商銀申
    請貸款，約定待取得貸款金額340 萬元後，由原告自該款項
    支付被告應得之價款320 萬元，並將餘20萬元交由被告轉交
    乙○○，以為價金之清償。嗣乙○○因積欠大量債務，逃逸
    無蹤，原告為圖免給付系爭價金，竟暫停貸款。是於原告未
    依約將被告應得之320 萬元及應給付乙○○之20萬元，及代
    書費用與相關契稅給付被告前，被告自得拒絕將系爭房地所
    有權狀交付原告等語置辯。並聲明：(一)原告之訴駁回；(二)如
    受不利判決，願供擔保請准宣告免為假執行。
三、兩造爭執及不爭執事項：
（一）不爭執部分：
   1、原告與乙○○就系爭房地簽立買賣契約等情，為兩造所不
      爭執，並有不動產買賣契約書在卷可查（詳本院卷第8 頁
      ，下稱系爭契約）。
   2、原告與乙○○共同委任被告向地政機關辦理系爭房地所有
      權移轉登記事宜，被告已完成系爭房地所有權移轉登記，
      並已向地政事務所領得系爭房地所有權狀等情，為兩造所
      不爭執，復有土地登記第一類謄本、建物登記第一類謄本
      、異動索引、土地所有權狀、建物所有權狀、高雄市政府
      地政處楠梓地政事務所95年10月27日函暨系爭房地之土地
      登記申請書、土地買賣所有權移轉契約書、建物改良物買
      賣所有權移轉契約書在卷可查（詳本院卷第10頁、第11頁
      、第26頁、第28頁、第29頁、第33頁至第39頁）。
   3、丁○○於94年5 月10日匯款60萬、同年6 月14日匯款200
      萬、95年2 月24日匯款157 萬、同年3 月20日匯款100 萬
      、同年4 月11日匯款50萬至乙○○帳戶等情，已據證人丁
      ○○到庭證述甚詳（詳本院卷第246 頁），亦為兩造所不
      爭執，並有華南商業銀行匯款回條聯、寶華銀行匯出匯款
      回條聯在卷可查（詳本院卷第51頁、第53頁至第55頁）。
   4、系爭房地現登記為原告所有，系爭房地之所有權狀則為被
      告所持有等情，為兩造所不爭執，並有土地登記第一類謄
      本、建物登記第一類謄本、土地所有權狀、建物所有權狀
      在卷可查（詳本院卷第10頁、第11頁、第28頁、第29頁）
      。
（二）爭執部分：
   1、乙○○是否與被告合資應買系爭房地？
   2、被告主張同時履行抗辯，拒絕交付系爭房地所有權狀，是
      否有理由？
四、本院就兩造爭執事項分別判斷如下：
（一）乙○○是否與被告合資購買系爭房地？
      被告辯稱伊與乙○○合資應買系爭房地之事實，固據提出
      活期儲蓄存款存摺、乙○○簽發面額2,432,000 元之本票
      、本院收據為證（詳本院卷第22頁、第23頁、第70頁），
      惟為原告所否認，並以上開證據不足以證明被告與乙○○
      係合資購買系爭房地等語置辯。經查，系爭房地係以乙○
      ○名義應買乙情，有民事應買狀在卷可查（詳本院卷第20
      頁），是被告並未具名應買系爭房地甚明。又乙○○應買
      系爭房地之價款2,432,000 元固由被告支付乙情，有活期
      儲蓄存款明細、乙○○簽發之本票、臺灣銀行高雄分行95
      年12月6 日函及本院94年度執字第6098號執行卷宗可查（
      詳本院卷第22頁、第23頁、第75頁）。惟金錢往來之原因
      多端，或本於消費借貸，或為贈與、利益第三人契約、委
      任契約、無因管理等法律關係，被告支付上開價款之事實
      ，僅得證明被告已代乙○○繳納應買價款，尚難僅依被告
      所提出之前揭金錢交付資料，即遽論伊與乙○○間有合資
      購買系爭房地之情節。況乙○○就上開價款另簽發本票交
      被告收執（詳本院卷第23頁），衡諸常情，倘系爭房地確
      係被告與乙○○合資購買，自應以雙方之合資契約為憑，
      乙○○應無另行簽發本票交被告收執之理。且被告於95年
      6 月16日在新竹商銀，已承認其僅係借款予乙○○等情，
      亦據證人丁○○到庭證述甚詳（詳本院卷第247 頁），又
      兩造於95年6 月16日上午在新竹商銀商談時，被告曾稱：
      「當然賣多少，他利潤我是不能拿的，因為我是調動資金
      的，只要把這件事情辦妥」、「乙○○的這2 成押標金扣
      掉，利息我也不要算了啦！我可以退讓，我從2 月21日到
      現在的利息我也不要算了啦！」、「這案子根本就是乙○
      ○向我調錢調進去資產公司喔」等語，此有兩造不爭執形
      式真正之錄音光碟譯文1 份可憑（詳本院卷第95頁背面、
      第100 頁、第104 頁背面），足見該時被告亦已坦承伊僅
      係調動資金之人，並未言及伊亦係系爭房地之合資應買人
      及共同出售人。至被告當日雖亦稱：「當然啊！我怎麼會
      說謊，有一個孔先生，我有帶一個孔先生去看房子，他已
      經付10萬元的訂金在亞東了，所以我們要把這個房子先買
      下來，這個孔先生他缺錢，他要貸多一點，所以我們先用
      乙○○的名字買下來以後，再來賣給孔先生」等語，同有
      該譯文在卷可查（詳本院卷第105 頁背面），然自該譯文
      前後觀之，被告係因原告詢問系爭房地買賣情形，遂轉述
      乙○○之陳述，且被告所謂「我們要把這個房子先買起來
      」等語，亦無從證明被告與乙○○間就系爭房地之買賣確
      有合資關係。從而，被告所辯伊係與乙○○合資應買系爭
      房地之事實，應非足採。
（二）被告主張同時履行抗辯，拒絕交付系爭房地之所有權狀，
      是否有理由？
      原告主張其與乙○○共同委託被告辦理系爭房地所有權移
      轉登記事宜，被告以代理人身分領得所有權狀後，依民法
      第541 條第1 項規定應交付系爭所有權狀予原告等語，為
      被告所否認，並以原告明知系爭房地係由伊與乙○○合資
      應買並出售予原告，乃將系爭房地所有權狀交予伊，由伊
      配合原告向新竹商銀貸款，原告尚未給付系爭房地買賣價
      金、代書費用及相關契稅之前，伊自得拒絕交付系爭所有
      權狀云云。經查：
   1、本件係由乙○○出面與原告訂立買賣契約乙情，為被告所
      自承（詳本院卷第57頁）。又被告辯稱：伊協同原告至新
      竹商銀辦理貸款對保當日，有向原告告知系爭房地係伊與
      乙○○合資購買，將來貸款所得款項要交予伊，原告遂交
      付新竹商銀綜合儲蓄存款帳戶存摺、取款條及密碼予伊收
      執，以便貸款核撥後可由伊自行取款云云，並提出上開存
      摺及取款條為憑（詳本院卷第27頁），然為原告所否認，
      以上開存摺係其囑由被告轉交乙○○，取款條係被告盜蓋
      印章製作，密碼係被告乘其不備，自行記錄等語置辯。經
      查，依卷附原告與乙○○之系爭契約第2 條付款方式說明
      中之第4 項但書所載：「但雙方協議甲方（即原告）必須
      透過金融機構辦理融資貸款作為房屋尾款之給付時，甲方
      應將對保之存摺、取款條蓋原開戶印鑑章留至本公司契約
      部配合領款，乙方（即乙○○）同意俟甲方金融機構貸款
      核撥時，甲乙雙方會同撥款，並辦理交屋一切手續」等語
      （詳本院卷第8 頁），足見原告交付存摺等資料予被告，
      本基於前開買賣契約之約定。被告嗣於95年6 月16日，在
      新竹商銀既稱伊僅係負責調動資金，已如前述，則原告於
      對保當日，是否經被告告知被告亦為系爭房地之出售人乙
      節，應有可疑。而被告就伊上開所辯，復未另行舉證以實
      其說，則被告辯稱原告明知伊與乙○○合資應買系爭房地
      並出售予原告云云，應非足取。
   2、次按受任人因處理委任事務，所收取之金錢、物品及孳息
      ，應交付於委任人，民法第541 條第1 項定有明文，又所
      應交付之物品，法條雖未明示其種類及範圍，然不外凡與
      委任事務有關，而須歸委任人取得或委任人須憑以明瞭事
      務本末之物件、文書，均包括在內，例如受任人處理事務
      所立之收支字據或契約書類等是，均有交付於委任人之義
      務。此乃委任人為明瞭受任人處理委任事務之情形，是否
      合乎委任契約之本旨所使然（最高法院83年度臺上字第64
      號判決要旨參照）。查原告與乙○○共同委由被告辦理系
      爭房地所有權之移轉登記，被告已完成上開事項，並已向
      地政事務所領得系爭房地所有權狀等情，業如前述，揆諸
      前開說明，被告受任處理委任事務，應交付所收取之系爭
      房地所有權狀予原告甚明。
   3、再按所謂同時履行之抗辯，乃係基於雙務契約而發生，倘
      雙方之債務，非本於同一之雙務契約而發生，縱令雙方債
      務在事實上有密切之關係，或雙方之債務雖因同一之雙務
      契約而發生，然其一方之給付，與他方之給付，並非立於
      互為對待給付之關係者，均不能發生同時履行之抗辯；債
      為特定人間之權利義務關係，僅債權人得向債務人請求給
      付，第三人並無請求債務人向債權人給付之權利，此為債
      之相對性原則（最高法院59年臺上字第850 號判例要旨、
      88年度臺上字第694 號判決要旨參照）。經查：
 （1）本件係由乙○○與原告就系爭房地訂定買賣契約，已如前
      述，又被告辯稱原告知悉伊與乙○○共同出資應買並出售
      系爭房地乙事，亦未舉證以實其說。從而，並無證據證明
      被告亦係系爭房地買賣契約之當事人，則依債之相對性原
      則，僅乙○○得向原告請求給付系爭房地之價金，被告並
      無請求原告向伊本人或乙○○給付之權利，揆諸前開說明
      ，被告自不得以原告尚未給付系爭房地買賣價金為由，行
      使同時履行之抗辯。況原告主張其已向乙○○付清系爭房
      地買賣價款之事實，有華南商業銀行匯款回條聯、活期儲
      蓄存款存摺明細、寶華銀行匯出匯款回條聯在卷可查（詳
      本院卷第51頁至第55頁），證人丁○○到庭亦稱：157 萬
      元部份，係乙○○邀原告共同標購房屋，1 人支付1 半，
      嗣原告告知因乙○○資金不足，願意將整個房屋賣給原告
      ，囑伊於95年3 月20日及同年4 月11日匯款予乙○○，並
      於同年3 月6 日領取50萬元現金交予原告，由原告交予乙
      ○○等語甚明（詳本院卷第246 頁），則原告業已給付乙
      ○○357 萬元，並已超逾標購系爭房地之304 萬元，足堪
      認原告所述為真實。
 （2）至被告辯稱系爭不動產買賣契約書載明系爭房地之買賣價
      金為400 萬元，原告尚未清償上開價款云云，為原告所否
      認，並以系爭買賣契約係為貸款而訂定，內容並不實在，
      因乙○○陳稱買賣價金倘若寫的高，貸的款項也會比較高
      ，賣屋時也會賣得比較好的價格等語置辯。查被告於95年
      6 月16日在新竹商銀，已坦承上開不動產買賣契約係伊書
      寫乙節甚明（詳本院卷第97頁），且被告該日亦稱：「將
      來這間房子如果要賣就要貸高一點，比較好賣」、「這樣
      子我們把合約作高一點嘛」等語（詳本院卷第95頁背面、
      第105 頁背面），經核與原告所述情節相符。又原告及丁
      ○○該日堅稱系爭房地之買賣價款為3 百多萬元，亦未見
      被告異議，亦有該譯文在卷為憑，且價金有無差異或不足
      ，亦係原告與乙○○間買賣雙方當事人之權益，與被告無
      關。是被告以原告尚未給付系爭房地買賣價款為由拒絕交
      付所有權狀，應屬無據。
 （3）另按所謂主給付義務，係指債之關係所固有必備，並用以
      決定債之關係類型之基本義務，而從給付義務，其發生原
      因有三：(一)基於法律之明文規定，例如民法第541 條之計
      算義務；(二)基於當事人之約定；(三)基於誠實信用原則及契
      約之補充解釋。從給付義務不具獨立的意義，僅具補助主
      給付義務之功能，其存在目的不在決定債之關係之類型，
      而是在確保債權人之利益能夠獲得最大滿足。再按民法第
      264 條同時履行抗辯權係就雙務債務所為之規定，因契約
      互負債務者，於他方當事人未為對待給付前，得拒絕自己
      之給付，惟必須立於互為對待給付之關係，始生同時履行
      抗辯之問題，從屬之給付義務，自不發生同時履行抗辯問
      題（最高法院63年臺上字第828 號判例參照）。經查，本
      件過戶代書費，由原告與乙○○各付6,000 元乙情，有不
      動產買賣契約書在卷為憑（詳本院卷第8 頁、第9 頁），
      又原告已寄交面額6,000 元之郵政匯票予被告以資清償代
      書費用乙節，有存證信函、郵政匯票及回執在卷可查（詳
      本院卷第251 頁、第252 頁、第255 頁）。至被告主張伊
      代為支付相關契稅，原告未清償上開費用前，伊得拒絕交
      付所有權狀乙情，為原告所否認，並以其已支付相關費用
      予乙○○等語置辯。惟原告與乙○○簽訂之系爭契約第6
      條，就有關買賣所涉及之稅務負擔，均有詳細記載，系爭
      契約第6 條第4 項亦約定：「產權移轉登記所需之登記規
      費及印花稅由甲方負擔，過戶代書費用由甲乙雙方負擔，
      設定規費及代書費由甲方負擔，塗銷費用由乙方負擔」（
      詳本院卷第9 頁），已約明產權移轉登記等相關代辦費用
      由何人支付，然並未約定由代書代墊相關費用，而被告亦
      未舉證證明相關費用係由伊代墊，況縱認被告確有代墊上
      開費用，然被告受原告及乙○○委託代辦系爭房地所有權
      移轉事宜，原告及乙○○負給付報酬之義務，被告則負代
      辦系爭房地所有權移轉事宜之義務，而系爭房地所有權狀
      之交付及相關費用之繳納並非兩造雙務契約之主要義務，
      揆諸前開說明，原不得以之作為同時履行抗辯之事由，被
      告以原告尚未給付代書費及相關契稅為由，拒絕交付系爭
      房地所有權狀，應非可採。
五、綜前所述，系爭房地之所有權狀為原告所有，現由被告持有
    中，原告依民法第541 條第1 項規定，訴請被告返還系爭房
    地所有權狀各1 件，為有理由，應予准許。
六、兩造陳明願供擔保請為宣告假執行或免為假執行，經核均與
    規定相符，爰分別酌定相當之擔保金額予以宣告。
七、本件為判決基礎之事實已明，兩造其餘攻擊、防禦方法於訴
    訟結果不生影響，爰不逐一論述，附此敘明。
八、據上論結，原告之訴為有理由，依民事訴訟法第78條，判決
    如主文。
中    華    民    國    97    年    4     月    25    日
                  民事第三庭審判長法  官  陳嘉惠
                                  法  官  鄭峻明
                                  法  官  謝梨敏
正本係照原本作成。
如不服本判決，應於送達後20日內，向本院提出上訴狀並表明上
訴理由，如於本判決宣示後送達前提起上訴者，應於判決送達後
10日內補提上訴理由書（須附繕本）。
中    華    民    國    97    年    4     月    25    日
                                書記官  林玉珊
附表：
┌──┬────────┬────┬───────────────────┐
│編號│名稱            │權狀字號│標示                                  │
├──┼────────┼────┼───────────────────┤
│ 1  │高雄市政府地政處│095 楠狀│坐落高雄市○○區○○段251 地號，面積2,│
│    │楠梓地政事務所土│字第0082│199.05平方公尺，權利範圍10000分之57。 │
│    │地所有權狀      │70號    │                                      │
├──┼────────┼────┼───────────────────┤
│ 2  │高雄市政府地政處│095 楠建│坐落高雄市○○區○○段251 地號土地上10│
│    │楠梓地政事務所建│字第0063│78建號建物，即門牌號碼高雄市○○○路23│
│    │物所有權狀      │19號    │0 號13樓，面積114.07平方公尺，附屬建物│
│    │                │        │陽臺面積11.97 平方公尺、雨遮面績4.35平│
│    │                │        │方公尺，權利範圍全部；暨共用部分1212建│
│    │                │        │號建物，9,753.28平方公尺，權利範圍1000│
│    │                │        │0 分之43。                            │
└──┴────────┴────┴───────────────────┘


司法院資訊處製作；財團法人民間司法改革基金會備份。
